【裁判字號】    98,訴,1170
【裁判日期】    981223
【裁判案由】    租佃爭議
【裁判全文】
臺灣臺中地方法院民事判決  98年度訴字第1170號
原      告  丙○○
訴訟代理人  甲○○
訴訟代理人  乙○○
被      告  丁○○○○○○
            戊○○
上列當事人間租佃爭議事件，經本院於民國98年11月25日言詞辯
論終結，判決如下：
    主    文
被告應將坐落台中縣東勢鎮○○段第七四○、七四一地號土地返
還原告。
    事實及理由
一、原告訴之聲明：如主文所示。
二、事實摘要：
  (一)原告起訴主張：被告係坐落台中縣東勢鎮○○段第740、741
    地號土地（重測前地號為校栗埔段下校栗埔段第208、209地
    號，下稱系爭土地）耕地三七五租約之承租人，惟被告二人
    因年老，自民國95年起即任系爭土地荒廢，並自96年起違法
    轉租予訴外人林進耀種植桃樹，依耕地三七五減租條例第16
    條規定，系爭租約無效，爰依此規定請求被告將系爭土地返
    還原告。
  (二)被告則以：渠等並未任系爭土地荒廢，而有持續耕作；被告
    戊○○亦非將系爭土地轉租訴外人林進耀，實因林進耀乃其
    外甥，伊出請僱用林進耀幫忙耕作。
三、兩造不爭執事項：
  (一)系爭土地係原告所有。
  (二)系爭土地原告係自被繼承人林秋枝繼承取得，原出租予被告
    之父梁慶發，梁慶發死亡後由被告繼承為承租人。
四、本件關鍵爭點並關於爭點兩造之主張：
  (一)、系爭耕地是否自民國95年起即休耕？
  1.原告主張：是。
  2.被告主張：否。93年、94年間曾因颱風休耕，但事後有持續
  耕作。
  (二)系爭耕地是否否由被告戊○○自96年起即轉租予訴外人林進
    耀？
  1.原告主張：是。有林進耀出具同意書一件足證。
  2.被告主張：否。林進耀僅有時會幫被告梁龍泉耕作。
五、法院之判斷：
  (一)關於系爭耕地是否自95年起即休耕？
    原告雖提出系爭土地上雜草叢生之照片數紙為證，惟查照片
    可能因為拍攝時間及取鏡角度關係，致未能具體呈現系爭土
    地全貌。另參酌證人林雲到庭結證稱「被告除了颱風外，一
    直都有在種桃子，也有請他們的外甥林進耀種，也有種植蔬
    菜，還有種紅柿。」（詳見本院98年11月25日言詞辯論筆錄
    ）及台中縣東勢鎮耕地租佃委員會受派委員調查出（承）租
    人爭議現場勘查結果（97年12月24日）記載「局部耕作，承
    租人年事已老」、「承租人確實有從事耕作」、「承租地耕
    作的成果不盡理想，但也有實際耕作。」，均認定被告有實
    際耕作之事實，即原告訴訟代理人亦自承「桃子都是以前種
    的，事實上95年後都是他們的外甥林進耀種的，而紅柿應該
    是自己生出來的。」（參同前筆錄），綜合上述事實，本院
    認定系爭土地應無自95年起即休耕之事實。
  (二)關於被告戊○○是否將系爭耕地轉租予訴外人林進耀？
    此據原告提出證人林進耀於96年1月14日簽立之同意書一紙
    為證，其上明載「立同意書人林進耀現承租東勢鎮下內面積
    約佔0.18公頃農地，每年分2次繳納租金給土地所有權人…
    」，證人到庭證稱上開同意書上「林進耀」均係由其親自簽
    名，且其看得懂同意書內容，由此足證證人係以系爭土地承
    租人之身分簽立上開同意書。雖證人林進耀到庭證稱伊實係
    受僱於被告戊○○云云，惟經本院隔離訊問證人及被告戊○
    ○，關於林進耀自何時起受僱於被告戊○○在系爭土地上耕
    作？受僱薪資如何計算？是否受被告指示至特定商家購買耕
    作所需特定之原料、材料、種苗、肥料？96年種植桃子總收
    入等節均證述不一致（詳見本院98年10月21日言詞辯論筆錄
    ），且證人係被告之外甥，足認證人證述受僱於被告一節乃
    刻意迴護被告之說詞，而非可採信。
  (三)按承租人應自任耕作，並不得將耕地全部或一部轉租於他人
    。承租人違反前項規定時，原訂租約無效，得由出租人收回
    自行耕種或另行出租。耕地三七五減租條例第16條第1、2項
    分別定有明文。本件被告戊○○違反上開規定將系爭土地一
    部分轉租予訴外人林進耀，依上開規定，原訂租約無效，出
    租人得收回自行耕種或另行出租。從而，原告本件請求於法
    有據，應予准許。
六、末按出租人與承租人間因耕地租佃發生爭議時，應由當地鄉
    （鎮、市、區）公所耕地租佃委員會調解；調解不成立者，
    應由直轄市或縣（市）政府耕地租佃委員會調處；不服調處
    者，由直轄市或縣（市）政府耕地租佃委員會移送該管司法
    機關，司法機關應即迅予處理，並免收裁判費用。耕地三七
    五減租條例第26條第1項定有明文。本件即係由台中縣耕地
    租佃委員會調處不成立後移送前來，應依上開規定免收裁判
    費用，併此敘明。
中    華    民    國    98    年    12    月    23    日
                  民事第三庭  法  官  曹宗鼎
以上正本係照原本作成。
如對本判決上訴，須於送達後20日內，向本院提出上訴狀。
中    華    民    國    98    年    12    月    23    日
                              書記官


司法院資訊處製作；財團法人民間司法改革基金會備份。
